臺灣嘉義地方法院民事裁定　100年度事聲字第99號
聲明異議人　蔡周鎮
相　對　人
即 債權 人　台新國際商業銀行股份有限公司
法定代理人　吳清文
相　對　人
即 債務 人　劉素珠
相　對　人　江秀英
上列聲明異議人因相對人間拍賣抵押物強制執行事件，聲明異議
人對於民國100年8月24日本院民事執行處司法事務官所為99年度
司執字第38145號裁定提出異議，本院裁定如下：
    主  文
異議駁回。
    理  由
一、按當事人對於司法事務官處理事件所為之終局處分，得於處
    分送達後10日之不變期間內，以書狀向司法事務官提出異議
    。司法事務官認前項異議有理由時，應另為適當之處分；認
    異議為無理由者，應送請法院裁定之。法院認第1項之異議
    為有理由時，應為適當之裁定；認異議為無理由者，應以裁
    定駁回之。民事訴訟法第240條之4第1項至第3項定有明文。
    查本件聲明異議人（下稱異議人）就本院民事執行處司法事
    務官於民國100年8月24日以99年度司執字第38145號執行事
    件（下簡稱系爭執行事件）裁定駁回其異議之執行處分異議
    ，司法事務官認為異議無理由，乃送由本院裁定，核無不合
    ，是本院自應依法就民事執行處司法事務官所為之處分，審
    究異議人之異議有無理由，先予敘明。
二、聲明異議意旨略以：異議人於債務人劉素珠94年6月購買嘉
    義縣水上鄉○○街168巷32號房屋時，即已約定每月以新臺
    幣（下同）1萬元承租該屋，以供劉素珠繳交房屋貸款，租
    賃關係一直持續中，直至99年10月又至法院辦理公證，該屋
    因劉素珠債務問題由鈞院拍賣中，請依土地法第104條和民
    法第425條規定，給予異議人依法承租之權益等情。
三、按抵押權人，於債權已屆清償期，而未受清償者，得聲請法
    院拍賣抵押物，就其賣得價金而受清償，民法第873條定有
    明文。上開規定依同法第881條之17規定，於最高限額抵押
    權亦有準用。又不動產所有人設定抵押權後，於同一不動產
    上，得設定地上權或其他以使用收益為目的之物權，或成立
    租賃關係。但其抵押權不因此而受影響。前項情形，抵押權
    人實行抵押權受有影響者，法院得除去該權利或終止該租賃
    關係後拍賣之，民法第866條第1項、第2項分別定有明文。
    又抵押權為擔保物權，抵押人於設定抵押權之後，法律固允
    許用益權(如出租)之存在，但如影響抵押權所支配之抵押物
    交換價值時，對於抵押權人不生效力。換言之，事後之用益
    權如使抵押物價值減少，致拍賣所得之價金，不足以清償所
    擔保之債權時，抵押權人得聲請除去該項權利(執行法院亦
    得依職權為之) ，以抵押物無負擔之方式拍賣，而民法所謂
    買賣不破租賃，學說上認為僅有「準物權」之效力(因租賃
    權本質上僅係債權，本不能對抗物權) ，自不能較設定在先
    之抵押權有更優先之效力（臺灣高等法院86年抗字第1715號
    裁定意旨可資參照）。
四、經查坐落嘉義縣水上鄉○○段934地號土地及其上同段536建
    號房屋（下簡稱系爭不動產）之原所有權人劉素珠於94年6
    月28日將系爭不動產設定最高限額抵押權564萬元予債權人
    台新國際商業銀行股份有限公司，劉素珠於99年5月13日將
    系爭不動產所有權信託並移轉登記予相對人江秀英，並於99
    年10月11日將房屋出租予異議人，租賃期間自99年10月11日
    起至105年10月10日止，有土地及建物登記謄本、本院99年
    度司拍字第222號拍賣抵押物裁定、公證書及房屋租賃契約
    等附於系爭執行事件案卷可稽，異議人與劉素珠間之現存租
    賃關係，是於系爭抵押權設定後始成立，異議人提出劉素珠
    於94年6月15日與第三人宏達發建設有限公司簽訂之土地及
    建築改良物買賣所有權移轉契約書影本，主張於劉素珠買受
    系爭不動產後即持續承租迄今云云，與上開租賃契約不符，
    自非可採。又系爭執行事件係由債權人持本院99年度司拍字
    第222號拍賣抵押物裁定為執行名義，聲請執行拍賣系爭不
    動產，因系爭不動產存有上開租賃關係，本院民事執行處乃
    以拍定後不點交為拍賣條件，於100年6月28日以底價3,973,
    000元為第1次公開拍賣，於同年7月19日以底價3,180,000元
    為第2次公開拍賣，因無人應買而未拍定等情，有強制執行
    聲請狀、本院99年度司拍字第222號裁定、本院民事執行處
    通知、不動產拍賣筆錄等附於系爭執行事件案卷可稽，足見
    異議人與劉素珠間之租賃關係已影響債權人抵押債權之受償
    ，若再依法減價二成為255萬元核定拍賣底價，其底價顯已
    低於本件最高限額抵押權所擔保之未受償債權400餘萬元，
    本院民事執行處因債權人之聲請，依民法第866條規定，除
    去異議人之租賃關係，於法並無不合，且系爭不動產未經拍
    定，尚無民法第425條所有權讓與租賃關係對受讓人仍繼續
    存在規定之適用，異議人以民法第425條規定主張其承租權
    應受保障云云，自非有理。
五、又土地法第104條第1項規定基地出賣時，地上權人、典權人
    或承租人有依同樣條件優先購買之權。房屋出賣時，基地所
    有權人有依同樣條件優先購買之權。係指房屋與基地分屬不
    同之人所有，房屋所有人對於土地並有地上權、典權或租賃
    關係存在之情形而言。最高法院69年臺上字第945號判例意
    旨可資參照。本件土地與建物同屬江秀英所有，且土地、建
    物一同併付拍賣，自無土地法第104條第1項規定之適用，異
    議人依土地法第104條規定主張承租權及優先購買權云云，
    亦非可採。
六、綜上，本院民事執行處以異議人之租賃關係顯已影響債權人
    抵押權之受償，除去異議人之租賃權，經核並無違誤。異議
    意旨指摘原裁定不當，為無理由，應予駁回。
七、依強制執行法第30條之1，民事訴訟法第240條之4第3項後段
    ，裁定如主文。
中    華    民    國   100    年    9     月    30    日
                  民事第三庭  法  官  陳端宜
以上正本係照原本作成。
如不服本裁定，應於送達後10日內向本院提出抗告狀，並應繳納
抗告費新臺幣1,000元。
中    華    民    國   100    年    9     月    30    日
                              書記官  馬嘉蓮